【裁判字號】    98,判,1085
【裁判日期】    980918
【裁判案由】    商標註冊
【裁判全文】
最  高  行  政  法  院  判  決
                                      98年度判字第1085號
上  訴  人  印度商．比爾蓋而有限公司（Bilcare Limited）
代  表  人  甲○○○○○○（Anil Tikekar）
訴訟代理人  徐偉峰  律師
            陳志隆  律師
被 上訴 人  經濟部智慧財產局
代  表  人  乙○○
上列當事人間商標註冊事件，上訴人對於中華民國96年11月29日
臺北高等行政法院96年度訴字第724號判決，提起上訴，本院判
決如下：
    主  文
上訴駁回。
上訴審訴訟費用由上訴人負擔。
    理  由
一、上訴人前於民國（下同）94年5月30日以「Bilcare」商標（
    下稱系爭商標，如附圖1），指定使用於商標法施行細則第1
    3條所定商品及服務分類表第5類之「包紮傷口用繃帶、醫用
    石膏、醫療用膠布、絆創膏、醫療用膠帶、敷藥用材料、人
    體及動物用藥品、填牙材料、牙蠟」商品，向被上訴人申請
    註冊。案經被上訴人審查，認本件商標與註冊第0000000號
    「BIOCARE」商標（下稱據以核駁商標，如附圖2）構成近似
    ，復均指定使用於同一或類似之繃帶等商品，以具有普通知
    識經驗之消費者，於購買時施以普通之注意，可能會有所混
    淆而誤認其商品係源自於相同或雖不相同但有關聯之產製者
    ，而產生混淆誤認之虞，應不准註冊，乃以95年9月22日商
    標核駁第295323號審定書為核駁之處分。上訴人不服，提起
    訴願，經遭駁回，遂向本院提起行政訴訟。
二、上訴人起訴主張：(一)系爭商標與據以核駁商標經通體觀察比
    對，並未構成相同或近似：判斷商標是否近似應以商標圖樣
    整體、異時異地隔離觀察是否有足以造成消費者混淆誤認之
    虞。又「商標是否相同或近似應以具有普通知識經驗之消費
    者，於購買時施以普通之注意為準」於「混淆誤認之虞」審
    查基準5.2.3（下稱審查基準），均有明文。本件兩商標就
    文字外觀設計、讀音、觀念整體觀察，匠意巧思各有不同，
    並非屬相同或近似商標。(二)系爭商標與據以核駁商標並無使
    人產生混淆誤認之虞：系爭「Bilcare」商標與據以核駁「
    BIOCARE」商標整體觀察，不僅字體設計迥然相異，其外文
    字首一為「Bi」一為「BIO」，二者字義、外觀及讀音均相
    差甚遠，更何況系爭商標尚結合有「+」符號足資區辯，根
    本不致使消費者對二者產生錯誤聯想。另就商標識別性之強
    弱言之，兩商標字尾雖均有相仿英文「CARE」，然該字樣乃
    屬普通習知習見之外文，其字義在一般人的印象裡，均認為
    是中文「看護、保護、照料」之意，並不具獨創性，依被上
    訴人審查基準5.1規定應屬弱勢文字商標，更遑論經上訴人
    搜尋結果，發現國內以「BIOCARE」作為商標圖樣之一部，
    申請註冊於同一或類似之「醫療器具及儀器」商品且獲准註
    冊者，不乏其例，更足證外文「CARE」字樣確為一般常見詞
    彙，根本不具有顯著性。且系爭商標與據以核駁商標，二者
    極易於區辨，洵無被上訴人所指稱有使人產生混淆誤認之虞
    。職此，兩商標圖樣是否有致公眾對其所表彰商品之來源或
    出處發生混淆誤認之虞，自應綜合商標圖樣整體觀察始為允
    當等語，求為判決訴願決定及原處分均撤銷。
三、被上訴人則以：(一)商標是否近似暨其近似之程度：商標近似
    之判斷得就二商標外觀、觀念及讀音為觀察，本件上訴人申
    請註冊之系爭商標與據以核駁商標相較，除其中第三個字母
    為「l」或「O」之些微差異外，其餘外文皆有排列順序相同
    之「B、i、c、a、r、e」等字母，於異時異地整體隔離觀察
    ，以具有普通知識經驗之消費者，於購買時施以普通之注意
    ，可能會有所混淆而誤認二商品來自同一來源或雖不相同但
    有關聯之來源，應屬構成近似之商標。(二)商品是否類似暨其
    類似之程度：本件商標指定使用之「包紮傷口用繃帶、醫用
    石膏、醫療用膠布、絆創膏、醫療用膠帶、敷藥用材料」等
    商品與據以核駁商標所指定之「支撐繃帶」商品相較，二者
    皆為醫療上用於包覆受傷部位之用品，其原料、用途、功能
    大致相當，且常來自相同之產製業者，如標示相同或近似的
    商標，依一般社會通念及市場交易情形，易使一般商品消費
    者誤認其為來自相同或雖不相同但有關聯之來源，則所指定
    使用之商品間應屬存在相當程度之類似關係等語，資為抗辯
    。
四、原審斟酌全辯論意旨及調查證據之結果，以：系爭商標圖樣
    係由外文「Bilcare」所組成，其中i字母上方略加變更為「
    +」符號之設計，仍未脫離予人印象係「i」字母之表現。而
    據以核駁商標則係由外文「BIOCARE」所組成，二者相較，
    其等之商標圖樣上僅外文之第3個字母「l」與「O」之不同
    ，其餘字母及排列順序均屬相同，並非僅有兩商標後半部之
    外文「CARE」相仿而已。兩商標外觀於異時異地整體隔離觀
    察，或讀音連貫唱呼之際，以具有普通知識經驗之消費者，
    於購買時施以普通之注意，難謂易於分辨，應屬構成近似之
    商標。上訴人主張兩商標在外觀明顯不同，英文讀音不同，
    絕不致使人產生混同誤認之虞，自難認為有構成近似一節，
    非屬可採。復查，本件商標指定使用於「包紮傷口用繃帶、
    醫用石膏、醫療用膠布、絆創膏、醫療用膠帶、敷藥用材料
    、人體及動物用藥品、填牙材料、牙蠟」商品，而據以核駁
    商標指定使用於「醫療器具及儀器、按摩、減肥、電氣美容
    儀器、手術用口罩、醫療用手套、醫療用可拋棄式手套、奶
    瓶、奶嘴、避孕用品、眼罩、耳罩、冰枕、冰袋、熱水袋、
    藥品餵食器、醫療用護腰、醫療用之棉花夾、支撐繃帶」商
    品，是兩商標所指定使用之商品顯屬同一或類似之醫療用品
    。綜合衡酌本件商標與據以核駁商標圖樣上之外文幾乎完全
    相同，其近似程度極高，所指定使用之商品復屬同一或高度
    類似醫療商品，以具有普通知識經驗之相關消費者於購買時
    施以普通之注意，易產生其商品係源自於同一產製主體或雖
    不相同但有關聯之聯想，而致生混淆誤認之虞，系爭商標之
    申請註冊，應有商標法第23條第1項第13款規定之適用，而
    不得註冊。至於上訴人所舉其他以「BIOCARE」作為商標圖
    樣之一部分而獲准註冊，或臺北高等行政法院其他認定非屬
    近似商標之案例，經核其等商標圖樣與本件商標有別，案情
    各異，自難比附援引執為本件商標應准予註冊之論據。從而
    ，系爭商標註冊申請有違商標法第23條第1項第13款前段之
    規定，被上訴人據此而為核駁系爭商標註冊申請之處分，於
    法核無不合。訴願決定予以維持，亦無違誤。上訴人訴請撤
    銷訴願決定及原處分，並命被上訴人對上訴人申請系爭商標
    註冊事件，作成准予註冊之處分，為無理由，應予駁回。
五、上訴人上訴意旨略以：(一)系爭商標與據以核駁商標不論外型
    、讀音均不相同。原審並未詳查兩者是否真正造成消費者混
    淆誤認之情狀，其認事用法已有判決不適用法規之違法。商
    標是否構成近似應以有無「混淆誤認」做為商標有無近似之
    審查原則，即使兩商標間僅外觀、觀念或讀音上有一發生近
    似，卻無生混淆誤認之虞者，仍難謂其構成近似而有本條規
    定適用。上訴人於原審雖針對系爭商標與據以核駁商標就商
    標之外觀與表面作比較，然原審就兩商標之比較方式，刻意
    忽略兩造商標於整體觀察下，可資識別之其他顯著部分，不
    可將機械式的比對，套用於所有案件。然竟就系爭商標圖樣
    強加切割比對，而認為兩商標構成近似，有違反一般消費者
    購物時，對於商標之整體印象之經驗法則，未探及商標法第
    23條第1項第13款之立法背景、意旨及內容，僅依法條文意
    ，儼然認為二商標之間構成近似而駁回上訴人原審之訴。故
    原判決之認事用法實有違反經驗法則及適用法規不當之判決
    違背法令之情狀。(二)原審未審酌其他與據以核駁商標字樣完
    全相同，指定商品類似之商標，且渠等已存在於市場亦不會
    造成混淆誤認之情狀，竟僅認為系爭商標與據以核駁商標兩
    者所指定使用之商品屬同一或高度類似醫療商品，而認為會
    造成消費者混淆誤認，有判決不適用法規及判決理由矛盾之
    違法。系爭商標所指定使用之商品及服務類別為第5類，而
    據以核駁商標所指定者為第10類，其所指定之商品類別即有
    明顯不同。且本件並無任何證據證明，消費者就系爭商標與
    據以核駁之商標其所指定使用之商品及服務，會產生兩者間
    有關係企業、授權關係、加盟關係、或其他類似關係之誤認
    。更進一步言，又若原審認為兩者所指定之商品類別近似，
    然查上訴人於原審所提其他以「BIOCARE」字樣作為商標圖
    樣之一部分而獲准註冊者，有「S-BIOCARE」、「REVEW BIO
    CARE」、「NOBEL BIOCARE」。按諸上3商標名稱，商標權人
    皆與據以核駁商標不同，然皆有「BIOCARE」乙字，於據以
    核駁商標完全相同，而其所指定之商品名稱，亦多屬醫療用
    品類別，其中「REVEW BIOCARE」、「NOBEL BIOCARE」兩商
    標，更指定於第10類之商品，其更具高度之相似性。四個商
    標同時並存於市場上，並未見消費者有任何混淆誤認之虞。
    然原審未查，逕將系爭商標割裂觀察與據以核駁商標為比對
    ，而認為前揭3商標圖樣與本件商標有別，案情各異，自難
    比附援引執為本件商標應准予註冊之論據云云，係就相同之
    事實為不同之處理，違反平等原則，亦有違反經驗法則、判
    決不適用法規及判決理由矛盾之違法等語。
六、本院按：
  (一)商標「相同或近似於他人同一或類似商品或服務之註冊商標
    或申請在先之商標，有致相關消費者混淆誤認之虞者」不得
    註冊，為商標法第23條第1項第13款本文所規定。所謂「有
    致相關消費者混淆誤認之虞」者，係指兩商標因相同或構成
    近似，致使相關消費者誤認為同一商標，或雖不致誤認二商
    標為同一商標，但極有可能誤認二商標之商品／服務為同一
    來源之系列商品／服務，或誤認二商標之使用人間存在關係
    企業、授權關係、加盟關係或其他類似關係而言。而判斷有
    無混淆誤認之虞，則應參酌商標識別性之強弱、商標之近似
    及商品／服務類似等相關因素之強弱程度、相互影響關係及
    各因素等綜合認定是否已達有致相關消費者產生混淆誤認之
    虞。
  (二)原判決關於系爭商標與據以核駁商標屬近似商標，且因系爭
    商標圖樣係由外文「Bilcare」所組成，據以核駁商標則係
    由外文「BIOCARE」所組成，二者相較，其等之商標圖樣上
    僅外文之第3個字母「l」與「O」不同，其餘字母及排列順
    序均屬相同，且兩商標後半部皆有相同且寓目明顯之外文「
    CARE」其近似程度較高，且指定使用之服務又均屬同一或高
    度類似，已如前述，則以具有普通知識經驗之相關消費者於
    購買時施以普通之注意，易產生其服務係源自於同一提供主
    體或雖不相同但有關聯之聯想，而致生混淆誤認之虞之事實
    。因此，自不能以此作為系爭商標應准註冊之論據等事項均
    詳予以論述，是原判決所適用之法規與該案應適用之現行法
    規並無違背，與解釋判例，亦無牴觸，並無所謂原判決有違
    背法令之情形。上訴人上訴意旨略謂：系爭商標與據以核駁
    商標不論外型、讀音均不相同，原審竟未整體觀察，以切割
    比對，刻意忽略系爭商標可資識別之其他顯著部分，而以機
    械式比對，並未詳查兩者是否真正造成消費者混淆誤認之情
    狀，即為近似論斷云云。無非對原審取捨證據、認定事實之
    職權行使事項，任意指摘為不當，或對原審已論斷者，泛言
    判決不備理由或理由不當、違反經驗法則及未適用法規之違
    法，自非足採。
  (三)另按前揭商標法第23條第1項第13款條文規定：相同或近似
    於他人同一或類似商品或服務之註冊商標或申請在先之商標
    ，雖均提及不確定法律概念之商標「相同或近似」及商品「
    同一或類似」等文字，但商標相同或近似、商品同一或類似
    僅係判斷衝突商標是否混淆誤認之虞之因素之一，商標近似
    程度較高只是較有可能致混淆誤認之虞，但仍應與其他因素
    綜合判斷，始能正確判斷衝突商標是否致混淆誤認之虞，甚
    至近似、類似程度本身仍應參酌其他存在因素綜合判斷，則
    個案具體事實於各種判斷因素時，商標圖樣近似、商品類似
    程度如何、消費者對商標之熟悉度、識別性強弱等判斷因素
    ，因個案事實及證據樣態差異，於個案中調查審認結果，當
    然會有不同，因商標圖樣雖經認定為近似，但個案近似程度
    及其他因素影響各有不同，是以衝突商標申請人或商標權人
    自不能以其他近似商標之案件，主張得為比附援引，要求作
    相同有利之結論。原判決業已詳細說明上訴人所舉其他以「
    BIOCARE」外文字作為商標圖樣之一部分而獲准註冊，或臺
    北高等行政法院其他認定非屬近似商標（AME及圖與AMD；IV
    EGA英文設計及圖與VEGA；LACTUM與LACTEL Device）之案例
    云云，上開案例案情或與本件有所差異，或係另案是否妥適
    問題，自難比附援引等事項，經核並無違背論理法則或經驗
    法則，亦無判決不適用法規或適用不當、不備理由等違背法
    令情事。上訴意旨以：被上訴人以註冊第00000000號「S-BI
    OCARE」、註冊第00000000號「RENEW BIOCARE」及註冊第00
    000000號「NOBLE BIOCARE」併存註冊在案，依此先例，被
    上訴人應核准上訴人系爭商標註冊，被上訴人核駁之論斷有
    違平等原則、不適用法規之情形等語，無非對於業經原判決
    詳予論述不採之事由再予爭執，核屬法律上見解之歧異，要
    難謂為原判決有違背法令之情形。
  (四)從而，上訴論旨，仍執前詞，指摘原判決違背法令，求予廢
    棄，為無理由，應予駁回。
七、據上論結，本件上訴為無理由。依行政訴訟法第255條第1項
    、第98條第1項前段，判決如主文。
中    華    民    國    98    年    9     月    18    日
                    最高行政法院第四庭
                        審判長法官  劉  鑫  楨
                              法官  陳  金  圍
                              法官  劉  介  中
                              法官  曹  瑞  卿
                              法官  陳  鴻  斌
以  上  正  本  證  明  與  原  本  無  異
中    華    民    國    98    年    9     月    18    日
                              書記官  王  史  民


司法院資訊處製作；財團法人民間司法改革基金會備份。
